【裁判字號】    92,上易,66
【裁判日期】    920410
【裁判案由】    詐欺
【裁判全文】
臺灣高等法院高雄分院刑事判決                      九十二年度上易字第六六號
    上  訴  人
    即  被  告  丁○○
                甲○○
    右二人共同
    選任辯護人  黃祖裕律師
右上訴人因詐欺案件，不服臺灣高雄地方法院八十九年度易字第二四二０號中華民國
九十一年十一月二十六日第一審判決（起訴案號：臺灣高雄地方法院檢察署八十八年
度偵字第二三六一０號），提起上訴，本院判決如左：
      主  文
原判決關於丁○○、甲○○部分撤銷。
丁○○、甲○○均無罪。
      理  由
一公訴意旨略以：被告丁○○與被告甲○○為夫妻關係，其二人與李文雄（業經原審
  法院判處有期徒刑六月，如易科罰金以三百元折算一日確定）明知並未擁有「金城
  遊藝場」之營利事業登記證，亦未擁有該遊藝場之使用權，竟共同為自己不法所有
  之意圖，於民國八十七年十二月間，由被告丁○○向告訴人乙○○、丙○○表示其
  與李文雄共同持有「金城遊藝場」之營利事業登記證，想轉售伊二人經營，並稱其
  與各警察單位很熟，可以代打點交際，雙方乃約定於八十八年一月六日在高雄市前
  金區○○○街五十三號由李文雄、丙○○、甲○○三方簽立讓渡書，其內容為「茲
  本人李文雄持有金城遊藝場營業執照，同意賣與丙○○七十萬元（新臺幣下同）整
  ，經雙方同意簽約金三十五萬元整，剩餘過戶名字完成繳交二十萬元，餘十五萬元
  約定遷移住址完成付完，如於二十天內未能完成遷移，經雙約定取消本次買賣，於
  三天內必須退還簽約金。」致告訴人乙○○、丙○○二人因而陷於錯誤而交付三十
  五萬元予被告丁○○等三人。被告丁○○再於八十八年一月二十五日再向告訴人乙○○稱欲代為交際警察，自告訴人乙○○處取得六十萬元之公關費用，孰料上開「
  金城遊藝場」並未依約完成過戶，被告丁○○與甲○○所取得之款項亦不歸還，至
  此告訴人乙○○、丙○○始知受騙，因認被告丁○○及甲○○共犯刑法第三百三十
  九條第一項之詐欺取財罪嫌云云。
二按犯罪事實應依證據認定之，無證據不得推定其犯罪事實，刑事訴訟法第一百五十
  四條定有明文。而在訴訟上用以證明事實之證據，須於通常一般之人均不致於有所
  懷疑，而得確信其為真實之程度者，始得據以為有罪之認定；倘其證明尚未達到此
  一程度，而有合理之懷疑存在，致使無從為有罪之確信時，即應為無罪之判決（最
  高法院七十六年度台上字第四九八六號判例意旨參照）。又按事實審法院對於證據
  之取捨，依法雖有自由判斷之權，然積極證據不足證明犯罪事實時，被告之抗辯或
  反證縱屬虛偽，仍不能以此資為積極證據應予採信之理由（最高法院三十年上字四
  八二號判例意旨參照）。再按告訴人之告訴，係以使被告受刑事訴追為目的，是其
  陳述是否與事實相符，仍應調查其他證據以資審認（最高法院五十二年度台上字第
  一三○○號判例意旨參照）。
三公訴人認被告丁○○及甲○○涉犯詐欺取財罪嫌，無非係以告訴人乙○○、丙○○
  二人之指訴、證人即「金城遊藝場」之實際負責人王惠祥之證述，並有承諾書、被
  告丁○○簽立之本票、高雄市政府營利事業登記證及讓渡證書各一紙為憑。訊據被
  告丁○○及甲○○均堅決否認有何詐欺犯行，被告丁○○辯稱：伊僅介紹告訴人乙○○向李文雄買遊藝場執照，及事後急須用錢，才向告訴人乙○○借八十萬元，伊
  未經手遊藝場執照之買賣價金等語；被告甲○○則辯稱：伊未參與遊藝場執照之買
  賣，亦未向告訴人乙○○借錢等語。
四經查：
(一)緣告訴人乙○○、丙○○二人有購買合法電子遊戲場之意願，而於八十七年十一月
  間，透過被告丁○○之舅舅周進雄認識被告丁○○，再由被告丁○○介紹與李文雄
  認識。惟事實上李文雄並未擁有「金城遊藝場」之營利事業登記證及使用權，竟向
  告訴人乙○○及丙○○佯稱要出售「金城遊藝場」之經營權。雖告訴人乙○○及丙○○，與李文雄雙方係約定於八十八年一月六日在被告甲○○設於高雄市前金區○○○街（起訴書誤載載光復三街）五十三號之補習班簽立讓渡書，惟告訴人乙○○
  、丙○○二人交付之三十五萬元簽約金，乃由李文雄收受，被告丁○○僅收受三萬
  元之介紹傭金，而李文雄實際上未有該遊藝場之經營權，被告丁○○並不知情一節
  ，業據同案被告李文雄於原審審理中供稱：伊本想自名下之「小李育樂場」賣給告
  訴人，惟該育樂場一直無法復業，伊才改想轉售「金城遊藝場」，惟告訴人及被告
  丁○○並不知情，‧‧伊做這個行業很久了，很多人都曉得（伊經營電子遊藝場）
  ，因為伊所有之『小李育樂場』停業有一段時間，丁○○來問伊有執照，自己不經
  營，為何不賣給人家，伊表示同意，隔了一、二天她就來跟伊說她有朋友想買，這
  是在伊和乙○○簽約前當月所談，‧‧因為商談過程中都是約在甲○○之補習班那
  邊見面，所以簽約現場有丁○○、伊、丙○○、乙○○、甲○○，本件買賣是丁○○所介紹，伊原本不認識乙○○他們，前後共談了三次，第三次就決定了，七十萬
  元的買賣價金是伊所提出。在簽約之前乙○○他們就已經付了一萬元的訂金，簽約
  當天又同時交了三十四萬元，二次繳款都是在甲○○的補習班，都是以現金交付給
  伊，其中三萬元是給丁○○的介紹費，伊是當天在補習班親手交給她，‧‧伊將收
  受之三十餘萬拿去作交際費，並未付給「金城遊藝場」之所有人杜建成，所以未能
  過戶給告訴人，伊就退了七萬元給告訴人等語（見原審卷第一六三頁至第一六五頁
  ）；丁○○是介紹人，甲○○是丁○○的先生，甲○○並無一同參與，他在教書等
  語（見原審卷第一四四頁），且證人即被害人丙○○亦到庭結證稱：伊聽乙○○說
  有人要介紹向李文雄買遊藝場執照，就由乙○○帶伊去見丁○○和李文雄，伊知道
  是李文雄要頂讓六合路那家店，‧‧在洽談賣賣過程當中有時候去補習班找丁○○
  時會看到甲○○，但在談的過程時，甲○○並未在場等語（見原審卷第二六六頁、
  第二六七頁）；又告訴人乙○○於偵查中所述：是丁○○介紹伊去買遊藝場，該遊
  藝場為李文雄所有等語（見偵查卷第四十四頁之一），於原審審理時陳稱：丁○○
  與伊談買執照時，甲○○在旁邊，沒有說話只有聽，期間補習班有課，他就去教課
  ，‧‧為保證契約會實現，就由甲○○當保證人等語（見原審卷第三十二頁），伊
  認為買牌照與丁○○、甲○○有關，是因他們介紹，並向伊拿了公關費，‧‧後來
  李文雄的執照沒能過給伊，伊要求丁○○他們處理，他們不處理，伊放出風聲，傳
  到督察室，才請伊過去做筆錄等語（見原審卷第三０一頁），於本院審理時證述：
  當時是丁○○表示她的朋友有遊藝場的牌要賣，並未跟伊要求佣金，‧‧談買遊藝
  場時甲○○只是在旁邊，沒有表示意見等語（見本院卷第三十頁至第三十二頁），
  再佐以證人即「金城遊藝場」之真正所有人杜建成證述：李文雄曾向伊表示要購買
  「金城遊藝場」，僅付了定金五萬元，事後未付清價金，所以交易未完成，嗣於八
  十七年十二月一日，李文雄又向伊表示願以先前之條件承買，故書立讓渡書，並當
  場給付二萬元等語相符，並有讓渡書一紙在卷足稽（見原審卷第二一一頁、第一七
  四頁至第一七五頁），足見被告丁○○僅係本件讓渡契約之介紹人，而被告甲○○
  僅係該讓渡契約之見證人。再者，本件僅係同案被告李文雄意圖為自己不法所有，
  而向告訴人乙○○、丙○○詐騙讓渡遊藝場買賣價金，業據原審判決被告李文雄詐
  欺取財罪，論處有期徒刑六月確定一節，亦有原審判決書一份在卷可憑，是以，被
  告丁○○所辯：伊未經手遊藝場執照之買賣價金等語、被告甲○○辯稱：伊未參與
  遊藝場執照之買賣等語，應為可採。
(二)告訴人乙○○雖指稱被告丁○○及甲○○向其佯稱與同案被告李文雄共同持有該遊
  藝場云云。惟李文雄已供稱被告丁○○僅係讓渡之介紹人，且依李文雄所述，在洽
  談過程中，伊始終在場，並非單純委由被告丁○○出面，既是如此，被告丁○○應
  不可能始終隱瞞實際上並非合夥人之事實，而不致為李文雄發覺，且告訴人乙○○
  之合夥人丙○○亦不至於在警訊及原審審理中一再表示，係丁○○告知李文雄有遊
  藝場執照要出售等語（見警卷第二十二頁、第二六六頁）。且依卷附讓渡契約書所
  載，賣方僅列同案被告李文雄一人，且被告甲○○亦僅列名為見證人，至於被告丁○○則未見列名於讓渡書上。倘被告二人有向告訴人乙○○表示與李文雄為合夥關
  係，縱被告丁○○推稱為公務員不便出名，何以告訴人未將被告丁○○之配偶甲○○納入讓渡書之賣方，令其亦擔負讓渡書之權利義務。是以，由上開讓渡書之記載
  亦足以證明，告訴人乙○○於簽定讓渡書當時，亦知悉被告二人應僅係本件遊藝場
  讓渡之介紹人，與同案被告李文雄應無合夥之關係。從而，本件被告丁○○固有如
  同案被告李文雄所稱收受介紹費用三萬元，被告丁○○之配偶被告甲○○因而為該
  契約之見證人，亦僅係基於居間之性質收取報酬，自難認有何不法所有之意圖。
(三)告訴人乙○○於警訊中指訴：在簽定「讓渡書」之後，被告丁○○打電話給伊，表
  示她缺錢，要向伊借貸一百萬元，伊表示沒有那麼多錢，又與她不熟，不能借，她
  就說與警察很熟，可以幫忙交際疏通，‧‧伊為能安心經營，就答應湊六十萬元左
  右給她，去做公關交際費用，‧‧嗣於八十八年一月二十五日請丁○○開立到期日
  八十八年六月三十日金額六十萬元之本票一紙，因伊怕被騙，所以跟她言明六十萬
  元給她做公關，如果在八十八年六月三十日前未被取締，六十萬元算是公關費，如
  被取締，就要返還等語（見警卷第三十一頁）；於原審審理中陳稱：讓渡書在八十
  八年一月六日簽訂，‧‧伊在八十八年一月二十五日要丁○○開六十萬元本票給伊
  ，當時跟她說，如果半年內沒事，那執照也有順利拿到，沒被抓，這六十萬元公關
  費就不跟她要，如果被抓，這六十萬元就要討回來，所以才記載付款日為八十八年
  六月三十日等語（見原審卷第三十二頁），足見告訴人乙○○於交付款項與被告丁○○之初，係因被告丁○○先開口借錢週轉，此與另一被害人丙○○所述：伊聽乙○○說過有拿六十萬元給丁○○，乙○○說這是丁○○向他借的，因為他有拜託丁○○去處理牌照過戶、打點警察的事情，所以他才同意把這些錢借給她，他又說如
  果丁○○有把事情處理好，這些錢就當作送給她等語（見原審卷第二六七頁至第二
  六八頁）相符。再者，被告丁○○係高雄市政府警察局人事室之書記，工作項目及
  內容為職工保險、退撫及服務證、識別證製發管理等業務，其職責並無包括電子遊
  藝場之臨檢項目一節，亦有高雄市政府警察局九十二年二月十一日高市警人字第０
  九二０００六九四六號函一份在卷可按（見本院卷第四十七頁），而告訴人乙○○
  自承於認識被告丁○○時，被告丁○○即自我介紹在警察局人事室管人事，還出示
  服務證（見警卷第三十一頁），則告訴人乙○○亦明知被告丁○○之工作明顯與電
  子遊藝場之臨檢項目無關，是以，告訴人乙○○於交錢之初即明知被告丁○○係缺
  錢向伊調錢，且自己向被告丁○○已言明須還錢，但若能讓其經營遊藝場順利，則
  可不用還錢，據此，告訴人乙○○顯未有何陷於錯誤之情形。是以被告丁○○辯稱
  ：伊係向告訴人乙○○借款等語，即為可採。
(四)又告訴人乙○○於警訊中即表示：該筆本票上之六十萬元款項確是丁○○向伊開口
  並拿走的，與甲○○毫無關係，再伊跟甲○○才碰面二次，認識時間又短，無交情
  ，伊憑什一下子借他六十萬元等語（見警卷第三十二頁）；復於原審審理中再陳稱
  ：丁○○說要六十萬元做公關，伊就用票、用現金先後給她至少六十萬元，‧‧甲○○未曾向伊借過錢，‧‧支票是伊拿給丁○○，不是拿給甲○○等語（見原審卷
  第三十二頁、第一六七頁），再佐以前開丙○○所述僅聽乙○○說丁○○向他借錢
  ，有拿六十萬元給丁○○等情，足徵被告甲○○所辯：伊未向告訴人乙○○借錢等
  語，與事實相符，而堪採信。
(五)至告訴人乙○○雖一再指訴該六十萬元係公關費用云云，且被告丁○○曾帶告訴人
  乙○○到高雄市政府警察局左營分局與副分局長鍾國鋒見面，當面以丁○○弟弟之
  身分介紹與鍾國鋒認識一節，亦經證人鍾國鋒於原審及本院審理中證述屬實（見原
  審卷第八十二頁、本院卷第六十八頁）。而告訴人乙○○於警訊中係指訴：八十八
  年一月二十五日丁○○打電話跟伊說執照快下來了，可以準備營業，邀伊去光復二
  街五十三號，伊到了之後，便當場交給她二紙支票，作為她幫伊交際警察之公關費
  用（見警卷第十五頁反面）；直到簽定讓渡書之後，就準備要經營該店一些事，‧
  ‧伊想投資電玩店花費不少，又常在報上看到有電玩店被整間抄到，損失不少，為
  能安心經營，伊就湊了六十萬元左右給丁○○去幫忙做公關交際費用云云（見警卷
  第三十一頁）；原審審理中亦稱：丁○○要六十萬元做公關，‧‧如果半年內沒事
  ，那執照也有順利拿到，沒被抓，這六十萬元公關費就不跟她要云云（見原審卷第
  三十二頁），足見告訴人乙○○上開所述，其於交付款項與被告丁○○，是因已確
  定要買李文雄出售之遊藝場，才為該新開遊藝場做公關。惟告訴人乙○○在八十八
  年一月六日與李文雄簽定讓渡書之前，即八十七年十二月二十七日即已匯現金二十
  萬元入被告甲○○所有之００四一一六─八─０二六八六九─七號郵局帳戶內一節
  ，此有被告甲○○上開郵局存簿影印本一份在卷足證（見原審卷第二三八頁、本院
  卷第九十頁至第九九頁），且告訴人乙○○並未取得李文雄欲出售之「金城遊藝場
  」，其竟指述：結果伊後來被抓了，就去向警察檢舉云云（見原審卷第三二頁），
  則告訴人前後所述交付被告丁○○款項之目的與時間顯有事實不同。況且，證人鍾
  國鋒更證述：伊當面告訴丁○○及其帶來之楊姓人士，左營區○○○路一一一號界
  揚超商沒有遊藝場執照已列臨檢重點，如頂下要經營，就須藝場執照並把電玩撤掉
  ，不然還是要取締等語（見原審卷第八十二頁、本院卷第六十八頁），更與本件買
  賣之「金城遊藝場」無關。是以告訴人乙○○前揭指訴顯有瑕疵，且與事實不符。
(六)另被告甲○○辯稱：當時係因台北之林姓、高姓友人急需用款，向伊週轉，始轉向
  被害人商借云云。卻於原審法院多次諭知提出林姓及高姓友人之年籍資料供查證時
  ，被告甲○○卻始終以保護友人為由，拒絕提供。復嗣於原審審理中改稱：實際上
  並不是伊朋友要借，是伊自己需要錢，為了不讓伊太太擔心，伊用這個藉口請他去
  借錢云云，其前後說詞不一，並與被告丁○○所述借款緣由相齟齬。再者，被告丁○○於原審辯稱：因為之前曾經檢舉過乙○○，乙○○因此挾怨報復云云。惟倘若
  被告丁○○與乙○○先前即有宿怨，為何被告還會願意介紹乙○○向李文雄購買電
  子遊戲場，而且乙○○還會願意借款六十萬元予被告，可見被告丁○○辯稱本件係
  乙○○挾怨報復等情，亦與常情有違。此外，被告丁○○復以向告訴人乙○○借款
  係因家中事業所須，及經濟負擔重，而提出貨品交通單、會單、退票暨退票理由單
  為憑（見本院卷第一０一頁至第一一八頁），並稱李文雄所交付之三萬元佣金係交
  與母舅周進雄，伊借錢之前曾向周進雄請示云云，雖與證人周進雄、黃萍萍所述情
  節不符（見本院卷第六十九頁至第七十一頁），亦無從採信。另證人即高雄市政府
  警察局新興分局戶口組組長王立仁、人事主任潘貴榮，雖亦到庭表示與被告丁○○
  僅係同事關係，甚至交情欠佳（見原審卷第八十三頁至第八十四頁、第一二九頁）
  ，被告丁○○顯係向告訴人乙○○謊稱及誇大其在警界之人脈關係。惟上開積極證
  據並不足以證明犯罪事實時，被告甲○○、丁○○之抗辯或反證縱屬虛偽，仍不能
  以此資為積極證據應予採信之理由。
(七)綜上所述，被告丁○○係因母舅周進雄介紹告訴人乙○○及丙○○欲購買遊藝場營
  業執照，而仲介李文雄直接與告訴人乙○○及丙○○洽商及交付價金，被告甲○○
  均未曾參與，僅為見證人；且被告丁○○向告訴人乙○○取款項前，被告丁○○確
  係向告訴人乙○○表示為借貸，而被告甲○○始終未參與，既為告訴人乙○○及丙○○所自承，則揆諸前揭說明，被告丁○○、甲○○所辯未向告訴人乙○○及丙○○詐欺取財等語，應屬可採。至被告丁○○於仲介買賣、被告甲○○見證買賣後，
  讓渡人李文雄收受價金未能履行契約內容，被告丁○○、甲○○是否有違約情事，
  乃屬民事糾葛，尚與被告丁○○、甲○○是否成立詐欺取財犯行無涉，併此敘明。
五此外，復查無其他積極證據足證被告丁○○、甲○○確有公訴意旨所指犯行，自屬
  不能證明被告丁○○、甲○○犯罪，原審未查而為科刑之判決，尚有未洽。被告丁○○、甲○○上訴意旨否認犯罪，指摘原判決不當，為有理由，自應由本院撤銷原
  判決關於被告丁○○、甲○○部分，另為被告丁○○、甲○○無罪之諭知。
據上論斷，應依刑事訴訟法第三百六十九條第一項前段、第三百六十四條、第三百零
一條第一項，判決如主文。
本案經檢察官林應華到庭執行職務。
中      華      民     國      九十二      年     四     月     十      日
                              臺灣高等法院高雄分院刑事第二庭
                          審判長法官  林正雄
                                        法官  黃壽燕
                                        法官  謝靜雯
右正本證明與原本無異。
不得上訴。
                                  法院書記官  廖素珍
中      華      民     國      九十二      年     四     月     十      日


司法院資訊處製作；財團法人民間司法改革基金會備份。
